臺灣臺南地方法院民事判決
111年度建簡上字第7號
上  訴  人  志欣開發有限公司


代  表  人  徐光臻  
訴訟代理人  夏正寰  
被上訴人    楊國萍即品崴企業社


上列當事人間請求給付工程款事件，上訴人對於本院臺南簡易庭
民國111年3月21日110年度南建簡字第16號第一審簡易判決提起
上訴，本院於民國111年11月23日言詞辯論終結，判決如下：
    主  文
上訴駁回。
第二審訴訟費用由上訴人負擔。　　　　　　
    事實及理由
一、被上訴人即原審原告於本院答辯除與原判決記載相同者，茲
    引用之外，補稱略以：上訴人主張依民法第493條第2項、系
    爭合約第30條向被上訴人主張返還代墊款項新臺幣(下同)17
    5,559元，並抵銷，為無理由。上訴人無能力支付相關工程
    款，被上訴人於民國109年7月25日中午決定先行退場，同時
    被上訴人亦與上訴人之上包商即訴外人泰創工程股份有限公
    司先行告知點工工資未給付問題，所以才進行後續退場事宜
    。於109年8月14日，被上訴人與上訴人之上包商泰創工程股
    份有限公司、瑞助營造股份有限公司一同估算工程餘款之結
    算額，經兩造共同結算工程款完畢後，上訴人再向被上訴人
    請求重新發包之費用（上訴人於109年8月31日與訴外人睿駿
    工程行訂立承攬契約），而依民法第493條第2項、系爭合約
    第30條向被上訴人主張返還代墊款項175,559元，並無理由
    。並聲明：上訴駁回。
二、上訴人即原審被告於本院主張除與原判決記載相同，茲引用
    之外，補稱略以：原審判決上訴人應給付被上訴人60,250元
    ，源於契約成立前之點工關係，然此部分既由兩造間於109
    年8月14日結算，該結算係因系爭承攬契約終止而生，上訴
    人同意依據系爭契約關係給付。因被上訴人履約不善，上訴
    人依據民法493條第1項催告被上訴人改善，被上訴人置之不
    理，違約棄作，上訴人為避免工程進度嚴重落後致生更大損
    害，需尋覓合適且能配合趕工進度之廠商代被上訴人繼續施
    工。故上訴人重新發包之費用，自得向被上訴人請求。上訴
    人依民法493條第2項、系爭契約第30條規定向被上訴人主張
    返還代墊款，且依民法第334條向被上訴人提出抵銷主張。
    並聲明：㈠原判決不利於上訴人部分廢棄。㈡上開廢棄部分，
    被上訴人在第一審之訴及其假執行之聲請均駁回。㈢第一、
    二審訴訟費用由被上訴人負擔。
三、本件經依民事訴訟法第270條之1第1項第3款規定，整理並協
    議兩造不爭執事項暨簡化爭點為：
(一)不爭執事項：
　⒈兩造於109年7月11日簽訂「臺中綠美圖新建工程-機電工程」
    合約書，工程範圍為給排水配管工程。其中系爭合約第30條
    約定：「第三十條違約處理：甲方(即上訴人)於乙方(即被
    上訴人)履約中若可預見其履約瑕疵或其有其他違反本契約
    之情事者，得口頭或書面通知乙方限期改善。乙方不遵照改
    善或履行者，甲方得採行下列措施：1.使第三人改善或繼續
    其工作，其風險及費用均由乙方負擔。2.終止或解除本契約
    並得請求損害賠償。3.通知乙方暫停履約。4.除因可歸責於
    甲方之事由或因法令變更導致乙方無法施工，乙方於本契約
    履約期間無故連續停工逾3日以上，經甲方書面通知後1日内
    仍未復工時，或自甲方通知日超1日内仍未改正者，視為乙
    方違約，甲方得另覓他人續行建造，乙方絕無異議。乙方留
    存於工區内之材料、設備或其他工作物，若為本工程施工所
    必需者，甲方或甲方另覓之續行機電工程施工者有權使用，
    乙方絕無異議。因乙方違約而造成甲方損失（含甲方之商譽
    損失、及因另見他人續行建造所支出之一切必要費用、及甲
    方遭受業主逾期罰款之金額）乙方均應負賠償責任，乙方絕
    無異議。」。(南建簡字卷第89-100頁)
　⒉上訴人於109年7月24日以志（109)綠字第109072401號函通知
    被上訴人：『主旨：就貴方承攬「台中綠美圖新建工程-機電
    工程」（給排水項目）履約事宜，函請改善如說明，請查照
    。說明：一、貴方自109年5月進場，於7/7與本公司簽約完
    成。二、貴方簽約後人力明顯不足，B2區場地6/30交付施作
    ，因配管未完成致無法如期查驗，遭瑞助公司究責該區延誤
    進度四天。本公司依約對貴方暫停計價、先放款50%，餘款
    待進度趕上後再發放。三、貴方於7/21擅自停工一天，致B1
    區後續由上包泰創公司與本公司派員代為施工；又貴方於7/
    22監造查驗未完前就離場，致B1區查驗順延一天。B1區合計
    延誤進度兩天。四、本案B2F、C區地樑板模已拆、Al、A2區
    天花板頂模開始組膜，貴方現場人力素質明顯不足，請即改
    善並加派人力進場攢趕，進度依本公司要求完成。另進場人
    員資料表、六小時職安訓練證明、體檢資料表、勞保加保資
    料等影本請於7/28前寄達本公司，資料不齊者不能進場作業
    。五、履約保證票請於7/28前寄達本公司、計價單請檢附證
    明文件於次月10日前寄達本公司，俾免自誤請款期程。六、
    上包對貴方所為合理之通知，均視為本公司對貴方履約要求
    之通知，請全力配合；倘再發生延誤工進、任意停工或不服
    指揮時，即按契約規定辦理。』。(南建簡字卷第119頁)
　⒊被上訴人於109年7月25日以通訊軟體LINE訊息通知上訴人：
    「夏老闆已經下午了，我仍舊未看到你該給我的工資，也未
    收到你給我的任何訊息，那我資金運轉也無法負荷，工資材
    料另件也投資不少，已超出我能力範圍。我看還是我們終止
    合作，置於7月11日合約開始日，我施作工程範圍我會檢附
    明細，以便和你結算施工項目請領金額。下午我會整理料場
    及施工工具退場，然後去和泰創經理，禮貌性拜訪討論退場
    機制。」。(南建簡字卷第123頁)
　⒋上訴人於109年7月29日以志（109)綠字第109072901號函通知
    被上訴人：『主旨：就終止本公司與貴方間之「台中綠美圖
    新建工程-機電工程」（給排水項目）合約事，詳如說明，
    請查照。說明：一、貴方於109年7月25日以通訊軟體Line通
    知本公司現場人員，就旨揭工程作終止合約之意思表示，旋
    即撤離人力機具後退場。然本公司曾於109年7月24日發函促
    請貴方就履約問題確實改善，惟至109年7月29日止，貴方遲
    不交付履約保證本（支）票、又不補正勞安資料、也不加派
    人力進場攢趕。貴方自109年7月26日至29日已連續停工四天
    以上。二、茲因貴方施作本工程時，有⑴連續冒用他人身分
    進場工作、⑵不服從甲方及其業主指揮、⑶不配合進度或施工
    需要增派工人或加班工作致進度落後、⑷工程技術不良、管
    理不當、顯無資力或履約能力薄弱，顯可預見無法依約完工
    、⑸作輟無常任意停工、⑹延誤工程進度或逾期完工…等，諸
    多違反系爭契約規定有明確事證。期間經本公司與上包履次
    口頭或書面催告改善，貴方均置之不理，本公司茲依契約相
    關規定，終止與貴方之系爭契約，後續所增費用及一切損失
    將依約向貴方進行求償。三、另，貴方雖委由有民聯合法律
    事務所於109年7月28日發函（109民律字第1090728001)，稱
    「依民法承攬及不當得利規定，請求本公司於文到七日内給
    付貴方109年6、7月份點工工資，並就承攬工程進度另為協
    商，以利進行云云。」然貴我雙方系爭契約既已用印簽署，
    有前揭價款尚未核實、或後續所增費用及相關罰款損失尚待
    核算扣除等事，本公司並無任何不當得利情形。況貴方既已
    主張終止合約，本公司亦因貴方違約棄作情節重大而受損害
    ，故只能依法終止與貴方之系爭契約。四、特此函知貴方，
    自即日起終止契約，請貴方切勿再派人進入系爭工地，俾免
    肇致糾紛。另奉諭函知貴方，請確實於109年7月31日上午10
    時前，將本工程之識別證、背牌、帽貼、發包圖、施工圖、
    向本公司或上包所領用或借用之材料機具全數繳回系爭工地
    守衛室。倘仍未蒙置理，相關費用將自貴方價款中扣除。』
    。(司促字卷第11頁)
　⒌被上訴人於109年7月25日以通訊軟體LINE訊息通知上訴人：
    「貴公司委託事務所發的律師函，公司已收到了，公司告知
    會發出終止契約函，本案已進入法律程序，事已至此，本人
    也不便再表示意見。上包請我通知貴公司，自即日起不要再
    派人進入工地，還有貴公司之前向本公司或上包所借用之設
    備材料機具、發包圖、施工圖、工人的識別證、背牌、帽貼
    等，最慢請於這個星期五早上10點前，全部交回綠美圖工地
    守衛室。」。(南建簡字卷第123頁)
　⒍被上訴人楊國萍基於恐嚇危害安全之犯意，於109年7月31日
    上午10時30分許，駕駛車牌號碼000-0000號普通自小客車，
    前往上訴人位於臺南市○○區○○路0段000巷00○0號辦公室，在
    上開地點拋灑冥紙，以此隱含加害生命、身體之方式，使上
    訴人之代表人徐光臻心生畏懼。經臺灣臺南地方檢察署檢察
    官以109年度偵字第16308號聲請簡易判決處刑，本院刑事庭
    於110年3月4日，以110年度簡字第403號刑事判決判處被上
    訴人犯恐嚇危害安全罪，處拘役50日(得易科罰金)。被上訴
    人提起上訴，本院刑事庭於110年12月2日以110年度簡上字
    第110號判決駁回上訴確定。(南建簡字卷第37-39頁)
　⒎上訴人及其代表人徐光臻於110年2月22日就前項刑事案件具
    狀提起附帶民事訴訟，依民法第184條第1項前段、第195條
    第1項前段請求被上訴人賠償慰撫金1,000,000元及法定利息
    。本院刑事庭於110年3月4日以110年度簡附民字第26號判決
    駁回上訴人之訴及假執行之聲請。經上訴人徐光臻提起上訴
    ，由本院刑事庭以110年簡附民上字第1號裁定移送本院民事
    庭，現由本院民事庭以111年度簡上附民移簡字第2號事件審
    理中；徐光臻於該事件於111年5月17日準備程序中表明更正
    刑事附帶民事訴訟起訴狀之原告為徐光臻一人，不包括上訴
    人，並更正聲明為：楊國萍(即本件被上訴人)應給付徐光臻
    1,000,000元及法定利息。(本院調閱之111年度簡上附民移
    簡字第2號全卷)
　⒏兩造於109年8月14日簽立之「綠美圖結算表(給排水工程)」
    記載：「1、6月份點工共208,688含稅、7/20日品崴已收107
    ,394，未收101,294。2、7月初點工（7/1～7/10）共110,250
    含稅。3、7月11日-7月31日作廢(雙方合意同意)。4、合約
    請款-66,227含稅。5、材料單據共10,000含稅。結算合額共
    計287,771結清，同意結清(楊國萍簽名/印文)(夏榮澤簽名
    捺印)」(夏榮澤即本件上訴人之訴訟代理人夏正寰)。兩造
    並於同日簽立「收據」記載「實收6月份電工為收款項新台
    幣壹拾萬零壹仟貳佰玖拾肆元整」。(南建簡字卷第125、13
    8頁)
　⒐上訴人於109年11月19日以志（109)綠字第109111901號函通
    知被上訴人：『主旨：就貴企業社承攬「台中綠美圖新建工
    程」（給排水項目），請領結算款事詳如說明，請查照。說
    明：一、依據109年8月份工地會議、及本公司109年7月29日
    志（109)綠字第00000000號終止契約函文内容辦理。二、貴
    企業社請款金額分為點工工資110,250元(含稅）、合約工程
    款66,227元(含稅)及材料款10,000元(含稅），合計共為186
    ,477元。㈠就點工工資110,250元（含稅)部分：1.貴企業社
    於受本公司點工期間，有雇用非技術工，連續冒領技術工工
    資情事。2.貴企業社於109年7月31日，有到系爭工地恐嚇本
    公司監工、到本公司丟撒冥紙等恐嚇行為。3.貴、我雙方因
    有前揭刑事案件於法院審理中，本公司仍先核發新台幣伍萬
    元整予貴企業社，其餘擬保留待判決確定後再行計算。㈡就
    合約工程款66,227元及材料款10,000元部分：1.系爭契約生
    效後，貴企業社有諸多違反契約規定事：⑴連續冒用他人身
    分進場工作。⑵不配合進度或施工需要增派工人或加班工作
    致進度落後。2.本公司依契約計算扣罰金額後(詳附件），
    核發新台幣壹萬陸仟捌佰貳拾柒元整予貴企業社。三、以上
    扣罰處理方式，本公司均依契約規定辦理，保留部分則待判
    決確定後再行計算，併此敘明。』。(南建簡卷第139頁)
　⒑上訴人於109年12月20日開立票號A00000000、A00000000，金
    額50,000元、16,827元、受款人均為上訴人之臺灣中小企業
    銀行東台南分行支票2紙，該2紙支票均已兌現。(南建簡字
    卷第151、152、175-179頁)
　⒒上訴人對於不爭執事項第8點所示「綠美圖結算表(給排水工
    程)」中應給付被上訴人「7月初點工（7/1～7/10）共110,25
    0含稅。」扣除前項已給付之5,000元支票，尚須給付被上訴
    人60,250元不爭執。(建簡上字卷第62、63頁)
　⒓上訴人另案於110年7月29日具狀被上訴人提起民事訴訟，主
    張被上訴人因違反系爭工程合約(違反合約第26條第1項1.1
    款、第2項4.1款扣款39,300元，違反第26條第3項、第4項4.
    4款罰款20,100元)、現場開發回填代墊款項44,100元(合約
    第9條第9項)、代僱第三人改善工程126,000元(合約第26條
    第1項1.5款)，應給付上訴人229,500元；另被上訴人於不爭
    執事項第6點所示之犯罪，侵害上訴人之商業名譽信用，依
    民法第184條第1項前段、第195條第1項前段，請求被上訴人
    賠償慰撫金200,000元等情，由本院以110年度南建簡字第19
    號審理，並於111年10月31日判決「原告之訴及假執行之聲
    請均駁回」。(簡上字卷第159-169頁；本院調閱之110年度
    南建簡字第19號卷)
(二)爭執事項：
　⒈上訴人應給付被上訴人不爭執事項第11點所示之60,250元，
    上訴人主張依民法第334條規定，以下列債權抵銷上開債務
    ，有無理由：
　　被上訴人違約棄作系爭工程，上訴人得向被上訴人請求重新
    發包之費用(上訴人於109年8月31日與訴外人睿駿工程行訂
    立承攬契約)，故依民法第493條第2項、系爭合約第30條向
    被上訴人主張返還代墊款項175,559元。
　⒉被上訴人請求上訴人給付不爭執事項第8點所示「綠美圖結算
    表(給排水工程)」所載「7月初點工（7/1～7/10）共110,250
    含稅。」中之60,250元，有無理由?
四、得心證之理由：
(一)按當事人主張有利於己之事實者，就其事實有舉證之責任，
    民事訴訟法第277條前段定有明文。主張對其有利事實之當
    事人，須就此項利己事實負舉證責任。又二人互負債務，而
    其給付種類相同，並均屆清償期者，各得以其債務，與他方
    之債務，互相抵銷；但依債務之性質，不能抵銷者，不在此
    限。抵銷，應以意思表示，向他方為之。其相互間之債之關
    係，溯及最初得為抵銷時，按照抵銷數額而消滅，民法第33
    4條第1項、第335條第1項分別定有明文。是抵銷僅須二人互
    負債務、其給付種類相同、均屆清償期及依債務之性質無不
    能抵銷等四要件始得主張。再依前揭舉證責任之規範，主張
    有抵銷要件事實者，自應就此事實負舉證之責。查：
　⒈民法第493條第1、2項規定：「工作有瑕疵者，定作人得定相
    當期限，請求承攬人修補之。承攬人不於前項期限內修補者
    ，定作人得自行修補，並得向承攬人請求償還修補必要之費
    用。」，另系爭合約第30條第1款約定：「甲方(即上訴人)
    於乙方(即被上訴人)履約中若可預見其履約瑕疵或其有其他
    違反本契約之情事者，得口頭或書面通知乙方限期改善。乙
    方不遵照改善或履行者，甲方得採行下列措施：1.使第三人
    改善或繼續其工作，其風險及費用均由乙方負擔。」，則上
    訴人主張被上訴人違約棄作系爭工程，上訴人因此於109年8
    月31日與訴外人睿駿工程行訂立承攬契約，得依民法第493
    條第2項、系爭合約第30條，向被上訴人請求重新發包費用1
    75,559元等情，自應由上訴人就被上訴人工作有瑕疵、可預
    見被上訴人履約瑕疵或有其他違反系爭合約的情事，並已通
    知被上訴人限期修補、改善等節，負舉證之責。
　⒉承前，上訴人雖於109年7月24日發函通知被上訴人改善事項(
    不爭執事項第2點)，然該等改善事項均屬上訴人認為被上訴
    人尚待改善事項之通知，性質上仍屬上訴人一方之主張或陳
    述，難以憑此率斷該函文所述事項皆與客觀事實相符。且依
    民法第493條第1、2項規定、系爭合約第30條約定，上訴人
    均必須訂定一個期限，作為讓被上訴人可以進行修補、改善
    的期間，但細觀上訴人前開函文，除就與工程施作本身無關
    之履約保證票有敘明寄達期限外，其餘指陳事項並無設定改
    善期間，顯與上揭規定及約定之要件不符。是上訴人援引該
    規定、約定，請求被上訴人給付使第三人改善或繼續工作之
    費用，已難成立。至上訴人於另案對被上訴人提起訴訟(本
    院110年度南建簡字第19號)，主張被上訴人有派遣員工冒名
    進場、未配合加派工人施工致進度落後等違約情事，經本院
    進行證據調查、言詞辯論後，認定上訴人未能舉證證明被上
    訴人有前開違反系爭合約情事在案(不爭執事項第12點)。就
    此，亦無法對上訴人為有利之認定。
　⒊再者，上訴人主張依系爭合約第30條第2款終止系爭合約，並
    以不爭執事項第4點所示之函文為終止之意思表示(簡上字卷
    第136頁)，然上訴人之改善通知，因未訂有改善期限而不符
    合系爭合約第30條要件，已如前述，則上訴人以不爭執事項
    第4點所示之函文終止系爭合約，即難認為合法。嗣兩造於1
    09年8月14日進行相關費用結算(不爭執事項第8點)，至遲於
    當時，兩造已均有終止系爭合約之意思，此為兩造所是認(
    簡上字卷第136-137頁)。因此，系爭合約應係於109年8月14
    日由兩造合意終止，堪可認定。而上訴人於109年8月31日雖
    與訴外人睿駿工程行訂立承攬契約(南建簡字第000-000頁)
    ，然斯時兩造之系爭合約已然處於終止狀態，且是兩造合意
    共同成之，則上訴人於合意終止後再與第三人簽立契約而可
    能發生之費用，是否仍可解為系爭合約第30條第1款所稱之
    費用，亦有可議。進者，上訴人雖提出其付款予睿駿工程行
    之支票為證(均影本；南建簡字第000-000頁)，然被上訴人
    否認該支票之真正(簡上字卷第145頁)；乃文書之證據力，
    有形式上證據力與實質上證據力之分。前者係指真正之文書
    即文書係由名義人作成而言；後者則為文書所記載之內容，
    有證明應證事實之價值，足供法院作為判斷而言。必有形式
    上證據力之文書，始有證據價值可言。文書之實質上證據力
    ，固由法院根據經驗法則，依自由心證判斷之。但形式上之
    證據力，其為私文書者，則應依民事訴訟法第357條規定決
    定之，即私文書之真正，如他造當事人有爭執者，應由舉證
    人證其真正。因此，上訴人應就其提出之上開支票之真正負
    舉證責任。上訴人提出之上開支票記載之發票人雖為上訴人
    ，但該等支票均為列印所得之影本，缺乎原本為佐，其舉證
    是否已足，本有可疑。再者，該等支票係於110年3月間簽發
    ，距離兩造終止系爭合約、上訴人與睿駿工程行另訂承攬契
    約之109年8月，已甚遙遠，參以票據為無因證券，無法證明
    原因關係，故該等支票是否與本件爭點具有關聯性，亦屬不
    明。從而，上訴人所舉之證，尚無法證明有上訴人主張之系
    爭合約第30條第1款費用發生的事實。
　⒋依上，上訴人雖主張被上訴人違約棄作系爭工程，上訴人因
    此於109年8月31日與訴外人睿駿工程行訂立承攬契約，得依
    民法第493條第2項、系爭合約第30條第1款，向被上訴人請
    求重新發包費用175,559元，並抵銷其應給付予被上訴人之6
    0,250元等語，然上訴人對於抵銷抗辯之主動債權存在，其
    舉證尚有不足，無從認為其依民法第493條第2項、系爭合約
    第30條第1款，對被上訴人確實存有175,559元之債權，因此
    ，上訴人之抵銷抗辯，並不成立。
(二)承上，上訴人對於其依系爭合約之法律關係，應給付被上訴
    人60,250元不爭執(簡上字卷第62頁；不爭執事項第8、11點
    )，而上訴人提出之抵銷抗辯無法成立，已如前述，則被上
    訴人請求上訴人給付60,250元及其法定遲延利息，自屬有據
    。
(三)從而，被上訴人依系爭合約及其結算之法律關係，請求上訴
    人應給付60,250元及法定遲延利息，為有理由，原審為上訴
    人敗訴判決，並無違誤，上訴意旨指摘原判決不當，求予廢
    棄，為無理由，應予駁回。
五、本件事證已臻明確，兩造其餘攻擊防禦方法，經核與本判決
    結果不生影響，爰不一一論述。
六、據上論結，本件上訴為無理由，依民事訴訟法第436條之1第
    3項、第449條第2項、第78條，判決如主文。
中　　華　　民　　國　　111 　年　　12　　月　　14　　日
                民事第五庭  審判長法  官  葉淑儀    
　　　　　　　　                  法  官  張麗娟
　　　　　　　　                  法  官　盧亨龍  
以上正本係照原本作成。
本判決不得上訴。
中　　華　　民　　國　　111 　年　　12　　月　　14　　日
                                  書記官  彭蜀方